【裁判字號】    99,訴,639
【裁判日期】    990812
【裁判案由】    綜合所得稅
【裁判全文】
臺北高等行政法院判決
                                       99年度訴字第639號
                                     99年7月29日辯論終結
原      告  甲○○
訴訟代理人  ○○○  律師
            乙○○  ○○（兼送達代收人）
            ○○○  律師
被      告  財政部臺北市國稅局
代  表  人  丙○○○○○○住同上
訴訟代理人  丁○○
上列當事人間綜合所得稅事件，原告不服財政部中華民國99年1
月18日台財訴字第09800614780 號訴願決定，提起行政訴訟，本
院判決如下：
    主  文
原告之訴駁回。
訴訟費用由原告負擔。
    事實及理由
一、事實概要：
    原告民國（下同）94年度綜合所得稅結算申報，於列舉扣除
    額項下列報其配偶○○○捐贈所有坐落高雄縣鳳山市○○段
    1323-90 地號（持分234/700 ）、00000000地號（持分234/
    700 ）、00000000地號（持分234/700 ）、彰化縣彰化市○
    ○○段○○○○段125-30地號、128-150 地號、128-151 地
    號、128-152 地號、臺北市○○區○○段○○段259 地號（
    持分1/6 ）、259-1 地號（持分1/6 ）、268 地號（持分1/
    6 ）、331-2 地號（持分3,885/23,310）、臺北市○○區○
    ○段○○段209 地號（持分2,271/13,338）等土地予澎湖縣
    望安鄉公所（下稱望安鄉公所）之捐贈扣除額新臺幣（下同
    ）11,059,000元，被告初查以系爭土地雖係買受取得，惟該
    土地之買賣涉有墊高成本之情事，乃按各該土地公告現值10
    ,905,749元之16% 核定1,744,920 元，認定虛報捐贈扣除額
    9,160,829 元（復查決定書誤植為9,314,080 元）並予以剔
    除，另併同查獲原告漏報本人營利、薪資、利息及其他所得
    合計118,467 元，核定原告當年度綜合所得總額18,767,267
    元、綜合所得淨額15,788,097元、應補稅額3,531,758 元。
    同時原告於97年4 月22日申請按土地公告現值16% 計算，更
    正系爭捐贈扣除額，並於97年6 月13日補繳稅額3,531,758
    元。案經被告依所得稅法第110 條第1 項規定，按所漏稅額
    3,470,458 元處以1 倍之罰鍰計3,470,458 元。原告對罰鍰
    處分不服，申請復查，未獲變更，經提起訴願遭駁回，遂向
    本院提起行政訴訟。
二、原告訴稱：
  (1)原處分之認定顯有違稅捐稽徵法第48條之1之違誤：
    按「納稅義務人自動向稅捐稽徵機關補報並補繳所漏稅款
      者，凡屬未經檢舉、未經稽徵機關或財政部指定之調查人
      員進行調查之案件，左列之處罰一律免除……一、本法第
      41條至第45條之處罰。二、各稅法所定關於逃漏稅之處罰
      。」稅捐稽徵法第48條之1 定有明文。而綜合所得稅納稅
      義務人如短漏報所得或未依法辦理結算申報已達裁罰標準
      之漏稅案件，除列選案件外，應以寄發處分書日（發文日
      ）為調查基準日。惟若於寄發處分書前經稽徵機關進行函
      查、調卷、調閱相關資料或其他調查作為者，稽徵機關應
      詳予記錄以資查考，並以最先作為之日為調查基準日，為
      財政部82年11月3日台財稅第821501458 號函所示。
    原告之配偶黃美雲為一般不諳稅法之人，因從事土地代書
      業務之○○○稱可購地節稅，遂依其建議而依相關規定辦
      理購地贈地之節稅行為，其主觀上認知於法並無不合。直
      至97年4 月22日，經臺灣澎湖地方法院檢察署（下稱澎湖
      地檢署）96年他字第125 號以涉有偽造文書之嫌而傳喚○
      ○○到庭偵查，席間，○○○始知悉其節稅行為於法有若
      干不合，旋於當日主動向被告提出補繳申請，此有原告97
      年4 月22日綜合所得稅更正申請書為憑，是原告主動申請
      補稅之行為與稅捐稽徵法第48條之1 所定「納稅義務人自
      動向稅捐稽徵機關補報並補繳所漏稅款」相符，而應予免
      罰，詎被告未見於此，逕予開罰，與法相違，自不應維持
      。
  (2)原處分就原告涉有虛報捐贈扣除額部分之裁罰，有違行政罰
    第26條第1 項之一行為不二罰原則：
    按「一行為同時觸犯刑事法律及違反行政法上義務規定者
      ，依刑事法律處罰之。但其行為應處以其他種類行政罰或
      得沒入之物而未經法院宣告沒收者，亦得裁處之。」行政
      罰第26條明文之，此乃司法院釋字第503 號解釋所揭示之
      一行為不二罰原則之法律明文化。
    被告雖引財政部96年3 月6 日台財稅字第09600090440 號
      函釋（下稱財政部96年函釋）：「法務部96年2 月16日法
      律決字第0960005671號函意見……『刑事案件經檢察官為
      緩起訴處分確定後，宜視為不起訴處分確定，依行政罰法
      第26條第2 項規定，得依違反行政法義務規定裁定之』」
      ，而認本件原告之配偶涉有虛報捐贈扣除額部分，既經澎
      湖地檢署以97年偵字第390 號為緩起訴處分，稽徵機關仍
      得依違反稅法上義務規定處罰云云。然查上開緩起訴處分
      命原告之配偶向財團法人台灣更生保護會澎湖分會支付20
      萬之金額，雖非刑法所定之刑名，然實質上對原告及其配
      偶之財產生有處罰之效果，並對其名譽、心理產生相當制
      約，為實質之刑事處罰，而該當行政罰法第26條第1 項所
      指「依刑事法律」之處罰，是被告就此行為另依行政法裁
      罰，無異係一行為二罰。
    再者法務部96年2 月16日法律決字第0960005671號函是否
      具有拘束力，本應予澄清，蓋行政罰第26條既已明文揭示
      一行為不二罰原則，而法務部為行政權之一環，自不能以
      行政權限制立法之真意與空間，始合乎權力分立與制衡之
      原則。退步言，縱認上開函釋具有拘束力，然是否一概發
      生拘束所有個案的通案效力亦應予以明究，蓋倘此乃立法
      賦予行政權之裁量權空間，而在未有區分個案之特性、侵
      害法益之情事、緩起訴之具體內容之情況下，逕認皆同上
      相同裁量之拘束，形成法務部不當限制行政權之裁量空間
      ，本非法之所許，且逕謂緩起訴處分為不起訴之性質，顯
      有不當解釋及窄化刑事訴訟法之制度規範意旨之嫌，實非
      妥適。
  (3)被告尚有其他部分之錯誤，諸如：原處分所載「高雄縣鳳山
    市望安鄉」為「澎湖縣望安鄉」之顯然錯誤；被告依其認定
    計算原告之稅額時，先謂原告漏稅額為3,470,458 元，之後
    於復審決定逕改稱實為3,531,476 元；另被告尚辯稱其調查
    基準日為97年4 月3 日，然復審決定書卻載明96年8 月8 日
    ，至今，究為何日尚屬未明。
  (4)綜上，原告主張已自動向稅捐稽徵機關補報並補繳所漏稅款
    ，且本件顯有一行為二罰之情事，原處罰鍰3,470,458 元等
    情顯有違誤。因而聲明：「訴願決定及原處分（含復查決定
    ）均撤銷，訴訟費用由被告負擔」。
三、被告抗辯：
  (1)按「納稅義務人應於每年5 月1 日起至5 月31日止，填具結
    算申報書，向該管稽徵機關，申報其上一年度內構成綜合所
    得總額……之項目及數額，以及有關減免、扣除之事實，並
    應依其全年應納稅額減除……扣繳稅額及可扣抵稅額，計算
    其應納之結算稅額，於申報前自行繳納。……」、「納稅義
    務人已依本法規定辦理結算、決算或清算申報，而對依本法
    規定應申報課稅之所得額有漏報或短報情事者，處以所漏稅
    額2 倍以下之罰鍰。」為行為時所得稅法第71條第1項 及現
    行同法第110 條第1 項所規定。次按「一行為同時觸犯刑事
    法律及違反行政法上義務規定者，依刑事法律處罰之。但其
    行為應處以其他種類行政罰或得沒入之物而未經法院宣告沒
    收者，亦得裁處之。前項行為如經不起訴處分或為無罪、免
    訴、不受理、不付審理之裁判確定者，得依違反行政法上義
    務規定裁處之。」為行政罰法第26條所明定。又「一、自93
    年1 月1 日起，個人以購入之土地捐贈，已提出土地取得成
    本確實證據者，其綜合所得稅捐贈列舉扣除金額之計算，依
    所得稅法第17條第1 項第2 款第2 目第1 小目之規定核實減
    除……三、個人以購入之土地捐贈未能提具土地取得成本確
    實證據……其捐贈列舉扣除金額之計算，稽徵機關得依本部
    核定之標準認定之。該標準由本部各地區國稅局參照捐贈年
    度土地市場交易情形擬訂，報請本部核定。」、「一行為同
    時觸犯刑事法律及違反稅法上義務規定，經檢察官依刑事訴
    訟法第253 條之1 為緩起訴處分後，稅捐稽徵機關得否就該
    違反稅法上義務再處以行政罰之釋疑。說明：二、案經洽據
    法務部96年2 月16日法律決字第0960005671號函意見略以：
    『……刑事案件經檢察官為緩起訴處分確定後，宜視同不起
    訴處分確定，依行政罰法第26條第2 項規定，得依違反行政
    法上義務規定裁處之。』」為財政部92年6 月3 日台財稅字
    第0920452464號令及96年3 月6 日台財稅字第09600090440
    號函所明釋。復按「個人以購入之土地捐贈而未能提示土地
    取得成本確實證據……除非屬公共設施保留地且情形特殊，
    經稽徵機關研析具體意見專案報部核定者外，其綜合所得稅
    捐贈列舉扣除金額依土地公告現值之16％計算。」為94年度
    個人捐贈土地列報綜合所得稅捐贈列舉扣除金額認定標準所
    核定。
  (2)查○○○基於幫助原告配偶○○○逃漏綜合所得稅牟利之犯
    意，於94年間向原告配偶招攬購地節稅，由原告配偶與地主
    ○○○及○○○簽訂土地買賣契約書購入系爭土地，於土地
    買賣契約登載不實買賣價款合計11,059,000元，並將所購得
    之土地辦理捐贈予望安鄉公所，作為原告當年度之綜合所得
    稅列舉扣除額項目，逃漏綜合所得稅，案經澎湖地檢署檢察
    官自動檢舉偵辦查獲，有該地檢署97年度偵字第390 號緩起
    訴處分書可稽。原告雖於97年4 月22日申請更正按土地公告
    現值16﹪列報系爭捐贈扣除額，並於97年6 月13日補繳稅額
    3,531,758 元，惟係在稽徵機關或財政部指定調查人員進行
    調查（調查基準日97年4 月3 日）之後，不符合自動補報補
    繳免罰規定。
  (3)依財政部96年3 月6 日台財稅字第09600090440 號函釋規定
    ，緩起訴者乃附條件的不起訴處分，檢察官為緩起訴處分時
    依刑事訴訟法第253 條之2 第1 項規定對被告所為之指示及
    課予之負擔，係一種特殊的處遇措施，並非刑罰。因此，刑
    事案件經檢察官為緩起訴處分確定後，宜視同不起訴處分確
    定，稅捐稽徵機關得依違反行政法上義務規定裁處。是本件
    原告以配偶不實捐贈逃漏綜合所得稅，經澎湖地檢署檢察官
    為緩起訴處分確定，視同不起訴處分，被告按所漏稅額處1
    倍罰鍰3,470,458 元即屬有據，又本件經重新計算，原告虛
    報捐贈扣除額應為9,314,080 元，按所漏稅額處1 倍罰鍰為
    3,531,476 元，原處罰鍰3,470,458 元對原告已屬有利，基
    於行政救濟不得為更不利於原告之決定，原處罰鍰並無違誤
    。
  (4)綜上，被告以補繳稅額係在調查人員進行調查之後為之，且
    本件無一行為二罰之情事，原處罰鍰3,470,458 元並無違誤
    ，而聲明：「原告之訴駁回，訴訟費用由原告負擔」。
四、得心證之理由：
  (1)本件爭執重心在於，原告訴稱：發現有漏稅之情形時，主動
    在97年4 月22日提出補繳申請，此有綜合所得稅更正申請書
    可證，應已符合稅捐稽徵法第48條之1 之規定；且所謂調查
    基準日之判斷，應以調查人員掌握違章之具體事實時認定之
    ，被告於97年4 月3 日發函，尚非屬掌握本件違章具體事證
    之階段，原處分之認定於法有違。另原告之行為受有緩起訴
    處分，雖非刑法上之罪名，惟此仍有實質上處罰效力，亦有
    對原告發生處罰效果，故被告對原告另為行政裁罰有違行政
    罰法第26條第1 項之規定。被告辯稱：原告雖於97年4 月22
    日申請更正列報扣除額並於97年6 月13日補繳稅款，惟此補
    繳行為係在被告調查基準日97年4 月3 日之後，故並不符合
    稅捐稽徵法第48條之1 的規定；且檢察官所作之緩起訴處分
    係屬特殊處遇措施，並非刑罰，雖因緩起訴確定之後視同不
    起訴處分，就此被告還是可以對原告為行政裁罰，無違行政
    罰法第26條第1 項之規定。
  (2)關於調查基準日之判斷，按「納稅義務人自動向稅捐稽徵機
    關補報並補繳所漏稅款者，凡屬未經檢舉、未經稽徵機關或
    財政部指定之調查人員進行調查之案件，下列之處罰一律免
    除：一、……二、各稅法所定關於逃漏稅之處罰。」為稅捐
    稽徵法第48條之1 第1 項所明定。而財政部82年11月3 日台
    財稅第821501458 號函稱：「……綜合所得稅納稅義務人如
    短漏報所得或未依法辦理結算申報已達裁罰標準之漏稅案件
    ，除列選案件外，應以寄發處分書日（發文日）為調查基準
    日。惟若於寄發處分書前經稽徵機關進行函查、調卷、調閱
    相關資料或其他調查作為者，稽徵機關應詳予記錄以資查考
    ，並以最先作為之日為調查基準日。」，堪見稽徵機關進行
    函查、調卷、調閱相關資料或其他調查作為者，均為調查基
    準日之判準。本案被告所屬大安分局於97年4 月3 日向彰化
    市公所發函查証彰化縣彰化市○○○段○○○○段125-30地
    號、128-150 地號、128-151 地號、128-152 地號之土地使
    用分區類別，裨益了解原告配偶○○○之贈與行為，而且表
    明是依據稅捐稽徵法第30條辦理（參見原處分卷p108，該條
    款就是稅捐調查），足見原告97年4 月22日申請更正列報扣
    除額並於97年6 月13日補繳稅款，係在被告調查基準日97年
    4 月3 日之後，並不符合稅捐稽徵法第48條之1 之規定，應
    屬有據。
  (3)關於有無違行政罰法第26條第1 項之規定，依財政部96年3
    月6 日台財稅字第09600090440 號函釋規定，緩起訴者乃附
    條件的不起訴處分，檢察官為緩起訴處分時依刑事訴訟法第
    253 條之2 第1 項規定對被告所為之指示及課予之負擔，係
    一種特殊的處遇措施，並非刑罰，故刑事案件經檢察官為緩
    起訴處分確定後，雖法律效果視同不起訴處分確定，但受緩
    起訴之當事人所為之負擔，仍非刑罰，故被告為行政目的仍
    得依違反行政法上義務規定裁處，並無違行政罰法第26條第
    1 項之規定，原告所稱，並無可憑。
  (4)本案被告初查以原告之配偶○○○虛報對望安鄉公所捐贈扣
    除額9,160,829 元（土地公告現值10,905,749元- 公告現值
    X16 ％之1,744,920 元），並漏報本人營利、薪資、利息及
    其他所得合計118,467 元（參原處分卷p.125 、139 ）之違
    章論罰，按所漏稅額3,470,458 元（參原處分卷p.125 ）處
    以1 倍之罰鍰計3,470,458 元（參原處分卷p.124 ）；其後
    經復查決定重新計算虛報捐贈扣除額應為9,314,080 元，按
    所漏稅額處1 倍之罰鍰應為3,531,476 元（參原處分卷p.12
    5 下方手寫部分），是原處罰鍰3,470,458 元對原告已屬有
    利，基於行政救濟不得作更不利於行政救濟人之決定之法理
    原則，復查決定遞予維持（以對當事人有利之較少的處罰為
    之），自無違誤。
五、綜上所述，被告所之處分（含復查決定），並無不法，訴願
    決定予以維持，亦無不合。原告徒執前詞，訴請撤銷，為無
    理由，應予駁回。又本案事證已臻明確，兩造其餘攻擊防禦
    方法（如原處分所載「高雄縣鳳山市望安鄉」為「澎湖縣望
    安鄉」之誤載）均與本件判決結果不生影響，故不逐一論述
    ，併此敘明。
六、據上論結，本件原告之訴為無理由，依行政訴訟法第98條第
    1 項前段，判決如主文。
中    華    民    國    99    年    8    月     12    日
              臺北高等行政法院第七庭
                  審判長法  官  吳慧娟
                        法  官  畢乃俊
                        法  官  陳心弘
上為正本係照原本作成。
如不服本判決，應於送達後20日內向本院提出上訴狀並表明上訴
理由，如於本判決宣示後送達前提起上訴者，應於判決送達後20
日內補提上訴理由書（須按他造人數附繕本）。
中    華    民    國    99    年    8     月    12    日
                        書記官  鄭聚恩

司法院資訊處製作；財團法人民間司法改革基金會備份。
